臺灣臺中地方法院刑事判決　　　　　　　95年度訴字第2132號
公　訴　人　臺灣臺中地方法院檢察署檢察官
被　　　告　寅○○
被　　　告　戊○○
上列被告因偽造文書等案件，經檢察官提起公訴（九十四年度偵
字第一六七三一號），本院判決如下：
    主    文
寅○○無罪。
戊○○免訴。
    理    由
壹、公訴意旨略以：被告寅○○、戊○○分係力翔企業管理顧問
    有限公司（下稱力翔公司）之業務主任、業務專員，均負責
    代辦申請農民、勞工保險給付之業務，而許朝翔、許滿足則
    為力翔公司之負責人、會計。詎寅○○與戊○○均明知附表
    所示乙○○、壬○○、己○○、丁○○、癸○○、庚○○、
    卯○○、巳○○、午○○、辛○○、丑○○、未○○、丙○○、甲○○、子○○等人並不符合辦理勞工保險殘障給付之
    規定，且亦未親自前往如附表所示之中國醫藥大學附設醫院
    等院所看診，竟共同基於行使偽造私文書及詐欺取財之概括
    犯意聯絡，自民國九十二年十月間起至九十三年六月間止，
    分由戊○○、寅○○以抽取領得殘障給付十分之三之佣金為
    條件，遊說前開乙○○等人同意委託其等代為向勞工保險局
    申辦勞保殘障給付，再由戊○○委請不詳姓名成年人，於不
    詳時間、地點，偽造如附表所示之醫院診斷證明書，用以表
    示符合申請勞工保險殘障給付之資格，再將前開偽造之文書
    ，交由許朝翔、許滿足向勞工保險局遞件申請殘障給付，而
    加以行使，足生損害於勞工保險局對殘障給付申請之管理及
    附表所示醫院對開具診斷證明書之正確性。嗣經勞工保險局
    向前開中國醫藥大學附設醫院等院所查詢後，被告等詐領勞
    工保險金始未得逞。因認被告二人共同連續涉犯刑法第二百
    十六條、第二百十條之行使偽造私文書罪及同法第三百三十
    九條第三項、第一項之詐欺取財未遂罪嫌。
貳、無罪部分：
一、按犯罪事實應依證據認定之，無證據不得認定犯罪事實，又
    不能證明被告犯罪或其行為不罰者，應諭知無罪之判決，刑
    事訴訟法第一百五十四條第二項、第三百零一條第一項分別
    定有明文。再事實之認定，應憑證據，如未能發現相當之證
    據，或證據不足以證明，自不能以推測或擬制之方法，以為
    裁判基礎（最高法院四十年臺上字第八六號判例意旨參照）
    。又認定犯罪事實，所憑之證據，雖不以直接證據為限，間
    接證據亦包括在內，然無論直接或間接證據，其為訴訟上之
    證明，須於通常一般之人均不致於有所懷疑，而得確信其為
    真實之程度者，始得據之為有罪之認定，倘其證明尚未達到
    此一程度，而有合理性懷疑之存在時，即無從為有罪之認定
    （最高法院六十九年臺上字第一五三一號、七十六年臺上字
    第四九八六號判例意旨參照）。次按檢察官就被告犯罪事實
    ，應負舉證責任，並指出證明之方法。因此，檢察官對於起
    訴之犯罪事實，應負提出證據及說服之實質舉證責任。倘其
    所提出之證據，不足為被告有罪之積極證明，或其闡明之證
    明方法，無從說服法官以形成被告有罪之心證，基於無罪推
    定之原則，自應為被告無罪判決之諭知，最高法院亦著有九
    十二年臺上字第一二八號判例可憑。
二、公訴意旨認定被告寅○○涉有前述罪嫌之主要論據為：(1)附
    表所示保險申領案所附之醫院診斷書均係偽造或變造，有各
    該醫院函覆資料在卷可憑。(2)被告戊○○於偵查中以證人身
    分具結證稱：「我是在九十三年一月份把海產店收起來，到
    許朝翔的公司任職，到九十三年三月還是五月老闆就把我的
    勞保停掉，我跟老闆的薪資是算件的，一件新臺幣二千元到
    三千元不等。我在裡面作專員，就是在外面尋找客戶，當有
    發生保險事故時，幫客戶申請勞保、農保、殘廢給付、職災
    理賠。」、「（乙○○、壬○○、己○○、辰○○、卯○○
    、辛○○、丙○○、甲○○的傷殘保險給付是否由妳處理？
    ）是，都是我經手的客戶。」、「（依公司規定妳應該如何
    處理？）我把當事人身分證件其中陳秀琴跟壬○○部分有另
    外開診斷證明書，其他診斷證明書部分都是公司處理的，由
    許朝翔跟客戶聯繫。許滿足則是送件並跟客戶收錢，寅○○
    則是在裏面當主任，因為我案子比較多，把我的案件撥一些
    給寅○○，由他處理，這樣錢比較多」等語，另於警詢時坦
    承其於九十二年十月間開始招攬癸○○等十五人請領勞工（
    農民）保險金等語。戊○○前開證述內容，核與被告寅○○
    於警詢時自承：「其為力翔公司之業務主任，並曾與戊○○
    一起去向丁○○、乙○○、未○○、癸○○拿申領勞工（農
    民）保險給付金之印章、存摺及乙種診斷證明書等資料」等
    語相符。(3)附表所示保險金請領案之委任契約書中，寅○○
    均有親自或授權戊○○在承辦人欄上簽名。又午○○於警詢
    中證稱：其未曾委託他人申領勞工保險金等語，惟寅○○竟
    在午○○之委任契約書承辦人欄內簽名。另辛○○於警詢中
    證稱：與戊○○同行的一位男同事，有教伊向醫師說不實的
    病情，該名男子年約四十歲等語。依辛○○所述特徵，上開
    男子應即為寅○○。上開保險金請領案係戊○○與寅○○共
    同招攬，寅○○對於戊○○處理案件之經過，應該知情。(4)
    寅○○與戊○○共同偽造前開診斷書後，並持向勞工保險局
    申請殘廢給付，欲詐領保險金，所為自構成連續行使偽造私
    文書及連續詐欺取財未遂罪。訊據被告寅○○堅決否認有何
    行使偽造私文書及詐欺取財未遂之犯行，辯稱：伊不曾與其
    妻戊○○到外面招攬保險金請領案，附表所示保險金請領案
    均是戊○○所招攬處理後，再交給力翔公司審核送件。伊之
    所以親自或授權戊○○在這些申領案之委任契約書承辦人欄
    上簽名用印，是因為這樣掛名，業績獎金會比較高。伊對於
    案內診斷證明書係偽造一節，並不知情等語。
三、經查：
（一）關於被告寅○○所辯：本件相關保險金申領案均係其妻戊○○個人所招攬辦理，再送給力翔公司審核，為了業績獎
      金關係，始由寅○○掛名為承辦人，在申領案之委任契約
      書上簽名用印一節，核與共同被告戊○○、力翔公司負責
      人許朝翔、會計許滿足於警詢及偵訊時所述情節均相符，
      其中許滿足於九十五年一月二十四日檢察官訊問時，當庭
      所提出之一份「戊○○案子」資料中，亦有逐筆具體載明
      戊○○承辦保險金申領案之經過。
（二）又附表所示之保險金申領案中之申領人乙○○、壬○○、
      己○○、癸○○、庚○○、辰○○、卯○○、辛○○、丑
      ○○、未○○、丙○○、甲○○、子○○等人於警詢時，
      亦均明確證稱：相關保險金申領案係戊○○向其等招攬辦
      理。其中辛○○雖另提及：與戊○○同行的一位男同事有
      教伊向醫師說不實的病情，該名男子年約四十歲等語。惟
      寅○○業否認有與戊○○同行招攬保險金申領案，且亦乏
      實據證明辛○○所述之不詳男子即寅○○，自無從執此為
      不利被告寅○○之認定。至於其餘附表所示之保險金申領
      案申領人丁○○、巳○○、午○○三人，其中丁○○於九
      十三年七月五日死亡，巳○○於九十四年一月十日死亡（
      均有個人基本資料查詢結果在卷可憑），故本案無其二人
      證詞。而午○○（四十九年十一月二十五日生、身分證字
      號Ｚ000000000、居臺中縣豐原市○村路十六號
      ）於警詢中雖有證稱：其未曾委託他人申領勞工保險金等
      語。惟寅○○已說明該案係戊○○所招攬，為增加業績始
      讓伊掛名而於承辦人欄內簽名等語；且查卷內該案所附委
      任契約書，其上所載委任人「午○○」之年籍資料為「五
      十一年一月八日生、身分證字號Ｚ000000000」
      ，且無任何住所資料，前後二「午○○」之年籍資料顯然
      不符，欠缺同一性，自難以上開午○○證詞為不利被告寅
      ○○之認定。
（三）依卷附勞工保險局九十四年七月二十八日保給殘字第○九
      四六○三七○九二○號函附「癸○○等十六人申請勞、農
      保保險給付一覽表（九十二年至九十四年六月二十一日止
      ）」所示，癸○○、庚○○、卯○○、巳○○、午○○、
      辛○○、未○○、丙○○、壬○○、己○○、子○○等人
      均無申請給付之紀錄，公訴意旨認本案被告等有以上開十
      一人為申領人，持卷附偽造診斷證明書向勞工保險局送件
      申請殘廢給付一節，核與事實不符。又審之卷內庚○○、
      辛○○、未○○、丙○○、子○○等人申領案資料所附之
      委任契約書上，載明委任代辦事項為強制汽車責任保險之
      請領事宜；其中子○○申領案更附有「台中縣警察局道路
      交通事故證明書」（下方機關戳章欄內係蓋用「台中市警
      察局交通警察隊章」）暨警員繪製之現場圖（由子○○於
      警詢中證述其發生車禍並未報警處理，可知上開道路交通
      事故證明書及現場圖應均係偽造）；未○○、子○○並有
      於警詢中證稱係委託戊○○為其等辦理請領強制汽車責任
      保險金，足徵戊○○係招攬庚○○、辛○○、未○○、丙○○、子○○等人請領強制汽車責任保險金，而非公訴意
      旨所指之請領勞工保險殘廢給付，且就被告寅○○而言，
      亦無任何證據足資證明其有參與戊○○此部分相關偽造文
      書犯行。
四、綜上所述，本案公訴人所提出之證據或所指出之證明方法，
    並不足以證明被告寅○○就前述戊○○招攬承辦之保險申領
    案所涉之偽造文書及詐欺取財犯行，主觀上知情或客觀上有
    所參與，自難認其有共同正犯之犯意聯絡與行為分擔。此外
    ，復查無其他積極證據足以證明寅○○有公訴人所指之行使
    偽造私文書及詐欺取財未遂犯行，既不能證明其犯罪，揆諸
    前開規定及說明，自應諭知被告寅○○無罪之判決。
、免訴部分：
一、按案件曾經判決確定者，應諭知免訴之判決，並得不經言詞
    辯論為之，刑事訴訟法第三百零二條第一款、第三百零七條
    分別定有明文。此係因同一案件，已經法院為實體上之確定
    判決，該被告應否受刑事制裁，既因前次判決而確定，不能
    更為其他有罪或無罪之實體上裁判，此項原則，關於實質上
    一罪或裁判上一罪（即刑法第五十五條之想像競合犯、修正
    前刑法第五十五條之牽連犯、修正前刑法第五十六條之連續
    犯），其一部事實已經判決確定者，對於構成一罪之其他部
    分，固亦均應適用，但此種情形，係因審判不可分之關係，
    在審理事實之法院，就全部犯罪事實，依刑事訴訟法第二百
    六十七條規定，本應予以審判，故其確定判決之既判力自應
    及於全部之犯罪事實，惟若在最後審理事實法院宣示判決後
    始行發生之事實，既非該法院所得審判，即為該案判決之既
    判力所不能及，是既判力對於時間效力之範圍應以最後審理
    事實法院之宣示判決日為判斷之標準（最高法院八十二年度
    第四次刑事庭會議決議參照）。
二、查被告戊○○曾因以協助他人處理車禍理賠案件為業，明知
    吳聲輝於九十一年間駕駛機車轉彎時輪胎打滑自行摔落路邊
    田裡，依規定不得請領強制汽車責任保險金，猶以抽取領得
    理賠金十分之三之佣金為條件，遊說吳聲輝同意委託其代為
    申請理賠，遂於九十三年六月三十日，偕吳聲輝前往位於臺
    中縣霧峰鄉○○路八二號之臺中縣警察局霧峰交通分隊（下
    稱霧峰交通分隊），向承辦吳聲輝該次交通事故案件之警員
    陳益清申請核發道路交通事故證明書，陳益清即依道路交通
    事故處理紀錄登記簿之記載，製作肇事情形欄為「當事人被
    路過民眾發現人車摔落路邊田裡，經報警後由消防隊護送就
    醫」之道路交通事故證明書一紙，交予戊○○收執，戊○○
    當場要求陳益清增列「肇事逃逸」等文字，遭陳益清以現場
    無撞擊痕跡為由拒絕後，為圖賺取佣金，竟基於變造公文書
    及偽造印章、印文之犯意，於不詳時間、地點，在該道路交
    通事故證明書之肇事情形欄內以手寫方式增列「被不明車輛
    撞擊」等文字，而變造該屬公務員職務上製作之文書，足以
    生損害於霧峰交通分隊，並偽造「警員林拱照」之職名章一
    枚，蓋於前開更改部分文字之上，足以生損害於林拱照，進
    而於九十三年七月初某日，將該變造之道路交通事故證明書
    交予任職劉衡慶律師事務所之李世傑，委託李世傑代為送件
    ，利用李世傑於九十三年八月十一日向新光產物保險股份有
    限公司（下稱新光保險公司）提出申請文件，而行使變造之
    公文書，足以生損害於霧峰交通分隊及新光保險公司對保險
    理賠之正確性。案經本院審理後，於九十四年三月四日以本
    院九十四年度訴字第四二二號協商判決判處戊○○「行使變
    造公文書，足以生損害於公眾及他人，處有期徒刑一年，緩
    刑二年。」，嗣並經臺灣高等法院臺中分院於九十四年六月
    二十一日以九十四年度上訴字第九三四號判決駁回上訴，且
    於九十四年七月十五日確定在案。此有本院宣示判決筆錄、
    臺灣高等法院臺中分院刑事判決及臺灣高等法院被告前案紀
    錄表在卷可憑。該案件以下均稱「另案」，用以與本案作區
    別，合先敘明。
三、另案確定判決雖疏未就戊○○詐領保險金部分行為論以詐欺
    取財（未遂）罪，惟因此等目的行為與行使變造公文書之方
    法行為，具有不可分離之直接密切關係，自有牽連關係，而
    為牽連犯之裁判上一罪，應為另案確定判決之既判力所及。
    而本案檢察官起訴事實係認定被告戊○○自九十二年十月間
    起至九十三年六月間止，欲詐領保險金，而連續行使如附表
    所示之偽造醫院斷證明書，向勞工保險局申請殘障給付，經
    勞工保險局查悉後，始未能詐領保險金得逞。被告戊○○本
    案犯罪時間在另案最後審理事實法院之宣示判決日前，且戊○○本案多次詐領保險金犯行，與另案詐領保險金犯行，時
    間緊接，手段同一，所觸犯均為犯罪構成要件相同之罪名（
    詐欺取財罪），顯係基於概括犯意反覆為之，而具有連續犯
    之裁判上一罪關係，又該連續詐欺取財犯行與本案之連續行
    使偽造私文書犯行復具有牽連犯之裁判上一罪關係，則戊○○本案被訴犯罪事實應為前案確定判決既判力所及，依前開
    規定及說明，爰不經言詞辯論，諭知被告戊○○免訴之判決
    。
據上論斷，應依刑事訴訟法第三百零一條第一項、第三百零二條
第一款、第三百零七條，判決如主文。
本案經檢察官陳幸敏到庭執行職務。
中　　華　　民　　國　　96　　年　　3　　月　　21   　日
                刑事第十二庭  審判長法  官  莊深淵
                                    法  官  廖慧如
                                    法  官  蔡建興
上正本證明與原本無異。
如不服本判決，應於送達後十日內向本院提出上訴狀（須附繕本
），上訴於臺灣高等法院臺中分院。
                                    書記官  黃英寬
中　　華　　民　　國　　96　　年　　3 　　月　　21　　日
